【裁判字號】    98,抗,867
【裁判日期】    980522
【裁判案由】    聲明異議
【裁判全文】
臺灣高等法院民事裁定                  98年度抗字第867號
抗  告  人  乙○○
上列抗告人因與相對人甲○○間支付命令聲明異議事件，對於中
華民國96年3月20日臺灣板橋地方法院92年度促字第62908號裁定
提起抗告，本院裁定如下：
    主  文
抗告駁回。
抗告費用由抗告人負擔。
    理  由
一、本件抗告人於原法院聲明異議及於本院抗告意旨略以：伊並
    無侵吞相對人甲○○之投資款新臺幣（下同）135萬元，詎
    相對人竟據以向臺灣板橋地方法檢察署（下稱板橋地檢署）
    對伊提出侵占、背信等刑事告訴（下稱系爭侵占等案件），
    嗣經該署檢察官認伊無侵占或背信犯行，而於民國93年7 月
    2日以92年度偵字第17138號處分不起訴。但有不明人士於95
    年12月起，持原法院92年度促字第62908號支付命令（下稱
    系爭支付命令）向伊及家人恐嚇、騷擾，經向臺北縣政府警
    察局蘆洲分局延平派出所及中山派出所備案後，獲悉系爭支
    付命令之案號，乃於96年2月26日向原法院聲請閱卷，始知
    系爭支付命令於92年7月24日以寄存方式送達。但伊於上開
    寄存送達前後期間，從未見過有任何送達通知書粘貼在伊住
    所門首或信箱，亦可能遭同棟住戶之小孩或不明人士撕走，
    致伊根本不知有系爭支付命令寄存在延平派出所之情事，爰
    對系爭支付命令聲明異議，惟遭原法院以系爭支付命令送達
    合法，伊聲明異議已逾期，而裁定駁回伊之聲明異議（下稱
    原裁定），實則相對人已於系爭支付命令聲請狀記載「應受
    送達人就業處所」、「送達代收人」均為「台北縣蘆洲市○
    ○○路281號（東樺汽車商行）」，依民事訴訟法第136條第
    2項、第137條規定，自應按該址送達，乃原法院竟未為之，
    改以寄存送達為之，其方式又與同法第138條規定不符，且
    系爭支付命令核發後，既於3個月內不能送達伊，原法院亦
    未依同法第515條規定，認系爭支付命令失其效力，均有未
    合。為此提起抗告，求予廢棄原裁定等語。
二、按依一定事實，足認以久住之意思，住於一定地域者，即為
    設定其住所於該地；一人同時不得有兩住所。民法第20條定
    有明文。又我國民法關於住所之設定，兼採主觀主義及客觀
    主義之精神，必須主觀上有久住一定區域之意思，客觀上有
    住於一定區域之事實，該一定之區域始為住所（最高法院93
    年度台抗字第393號裁判意旨參照）。至於當事人有無久住
    之意思，應依客觀之事實探求並認定之。而所謂「一定之事
    實」，尤以戶籍登記資料為主要之依據。查抗告人自89年3
    月29日即遷入「台北縣蘆洲市○○街22巷34號2樓」，直98
    年4月21日始遷出，有抗告人戶籍謄本、個人基本資料及全
    戶戶籍資料網路查詢結果可稽（見原審卷第22、60頁，本院
    卷第18頁）。而相對人於92年間對抗告人提出系爭侵占等案
    件刑事告訴時，抗告人亦住在該址，此觀93年7月2日板橋地
    檢署檢察官92年度偵字第17138號不起訴處分書之當事人欄
    記載其住所為「臺北縣蘆洲市○○里○鄰○○街二十二巷三
    十四號二樓」等字自明（見原審卷第31頁）；又抗告人先後
    於96年3月15日、98年4月9日對系爭支付命令聲明異議時，
    及於98年5月4日對原裁定提起抗告時，其住所仍設在該址，
    有抗告人聲明異議狀、抗告狀記載住所為「台北縣蘆洲市○
    ○街22巷34號2樓」等字及該址樓下附有信箱之大門照片影
    本可憑（見原審卷第27、45頁，本院卷第6、8、17頁）。依
    上開說明，原法院核發系爭支付命令，迄至98年4月21日，
    抗告人係以「台北縣蘆洲市○○街22巷34號2樓」為其住所
    。
三、次按「當事人或代理人經指定送達代收人向受訴法院陳明者
    ，應向該代收人為送達。當事人或代理人於受訴法院所在地
    無住、居所、事務所及營業所者，審判長得命其於一定期間
    內，指定送達代收人。如不於前項期間內指定送達代收人而
    陳明者，法院書記官得將應送達之文書，註明該當事人或代
    理人之住、居所、事務所或營業所，交付郵政機關，以交付
    文書時，視為送達之時。」，92年2月7日修正、92年9月1日
    施行前民事訴訟法（下稱修正前民事訴訟法）第133條定有
    明文（見本院卷第25頁）。查相對人於92年7月11日以抗告
    人為他造當事人，向原法院聲請核發系爭支付命令，其聲請
    狀上關於抗告人之「送達代收人姓名、住址、郵遞區號及電
    話號碼」欄雖記載「「北縣蘆洲市○○○路281號（東樺汽
    車商行）（電話略載）」等字（見原審卷第3頁），惟抗告
    人既為相對人之他造當事人，利害衝突，立場適相反，相對
    人根本無權代抗告人指定抗告人之送達代收人或送達處所，
    以免發生送達不合法之情形。準此，相對人上開聲請書狀所
    載抗告人之送達代收人或送達處所，均無前揭民事訴訟法第
    133條之適用，自不發生指定之效力，原法院亦無庸按上開
    不合法指定之所謂送達代收人或送達處所「台北縣蘆洲市○
    ○○路281號（東樺汽車商行）」為送達。是抗告人所稱原
    法院未按相對人上開聲請書狀所載其送達代收人及處所「台
    北縣蘆洲市○○○路281號（東樺汽車商行）」送達系爭支
    付命令，違反民事訴訟法第137條之規定云云，自無可採。
四、復按「送達於應受送達人之住居所、事務所或營業所行之。
    但在他處會晤應受送達人時，得於會晤處所行之。對於法定
    代理人之送達，亦得於當事人本人之事務所或營業所行之。
    」、「送達於住、居所、事務所或營業所不獲會晤應受送達
    人者，得將文書付與有辨別事理能力之同居人或受僱人。如
    同居人或受僱人為他造當事人者，不適用前項之規定。」，
    修正前民事訴訟法第136條、第137條分別定有明文（見本院
    卷第22、23頁）。查相對人於92年7月11日向原法院聲請核
    發系爭支付命令，其聲請狀上關於抗告人之「住居所或營業
    所、郵遞區號及電話號碼」欄雖記載「北縣蘆洲市○○里○
    ○街22巷34號2F（電話略載）」、「北縣蘆洲市○○○路
    281號（東樺汽車商行）（電話略載）」二址（見原審卷第3
    頁），前者為住居所，後者應屬工作就業處所，而前揭民事
    訴訟法第136條、第137條係規定送達祇須向應受送達人之住
    居所、事務所「或」營業所行之，並未規定須向其工作就業
    處所為送達；復以抗告人為自然人，並非法人或獨資商號，
    且未向法院陳明指定送達處所為其工作就業處所，則原法院
    按上開住居所之地址「北縣蘆洲市○○街22巷34號2樓」送
    達系爭支付命令，並無不合。抗告人所稱原法院未按相對人
    上開聲請書狀所載其就業處所「台北縣蘆洲市○○○路281
    號（東樺汽車商行）」送達系爭支付命令，有悖民事訴訟法
    第136條、第137條之規定云云，亦無可採。
五、又按「送達不能依前二條規定為之者，得將文書寄存送達地
    之自治或警察機關，並作送達通知書，黏貼於應受送達人住
    居所、事務所或營業所門首，以為送達。」，修正前民事訴
    訟法第138條定有明文（見本院卷第24頁）。經查：
    (一)原法院於92年7月24日按相對人上開聲請書狀所載抗告人
      住居所「台北縣蘆洲市○○街22巷34號2樓」，送達系爭
      支付命令及相對人上開聲請書狀繕本各1件，惟未獲會晤
      抗告人，亦無受領該訴訟文書之同居人或受僱人，郵務人
      員乃於92年7月29日將該訴訟文書寄存上開送達地之延平
      警察派出所，且在送達證書上「寄存於延平警察派出所」
      、「並作送達通知書，黏貼於應受送達人門首，以為送達
      。」欄位打勾（見原審卷第21頁），並經蘆洲郵局郵務股
      稽查於96年3月30日函復原法院略稱：「本訴訟文書確係
      經投遞二次不在，經繕發郵務送達通知書，填妥後一聯置
      於應受送達人（即抗告人）處所信箱，另一聯黏貼於應受
      送達人門首，以為送達。」等語，有郵局便箋可稽（見原
      審卷第39頁），堪予採信，應認上開寄存送達合於前揭規
      定，已發生送達之效力。
    (二)抗告人雖主張系爭支付命令寄存送達前後期間，其從未見
      過有任何送達通知書粘貼在其住所門首或信箱，亦可能遭
      同棟住戶之小孩或不明人士撕走，且系爭支付命令之原法
      院送達證書僅憑郵務股之戳記，並無照片佐證郵政機關已
      依法將二份送達通知書確實黏貼於其住居所門首、信箱，
      顯與民事訴訟法第138條規定不符云云。惟查前揭修正前
      民事訴訟法第138條僅規定「並作送達通知書，黏貼於應
      受送達人住居所、事務所或營業所門首，以為送達」，非
      如92年9月1日施行之民事訴訟法第138條第1項規定之「並
      作送達通知書『兩份』，一份黏貼於應受送達人住居所、
      事務所、營業所或其就業處所門首，『另一份置於該送達
      處所信箱或其他適當位置』，以為送達。」。而系爭支付
      命令及聲請狀繕本寄存送達日期為92年7月29日，既在92
      年9月1日新規定施行前，則上開送達證書關於寄存送達之
      記載方式，並無違反修正前之舊規定。另民事訴訟法復無
      規定郵政機關須以照片證明已將送達通知書黏貼於應受送
      達人住居所、事務所或營業所門首；況郵務人員已在法院
      送達證書所載「送達方式」欄內勾選合於寄存送達規定之
      情形，嗣又有蘆洲郵局郵務股稽查96年3月30日郵局便箋
      足憑，即足佐證確實已將送達通知書黏貼於抗告人住居所
      門首，自無須再提供照片為佐證；此外，抗告人復未舉證
      證明上開送達通知書未黏貼其住居所門首或遭人撕走之事
      實，其前揭所稱，洵乏所據。
六、末按債務人於支付命令送達後，逾二十日之不變期間，始提
    出異議者，法院應以裁定駁回之。民事訴訟法第518條定有
    明文。承前所述，系爭支付命令已於92年7月29日寄存於送
    達地即抗告人住居所「台北縣蘆洲市○○街22巷34號2樓」
    之警察機關即延平派出所，即生送達之效力（按：修正前民
    事訴訟法第138條並無如現行法第138條第2項規定之「寄存
    送達，自寄存之日起，經十日發生效力。」，故本件系爭支
    付命令寄存送達生效日期，並無須自寄存之日起再加計10天
    ）。又系爭支付命令既已合法送達抗告人，並無不能送達之
    情形，要無民事訴訟法第515條規定：「發支付命令後，三
    個月內不能送達於債務人者，其命令失其效力。」之適用，
    抗告人所稱系爭支付命令於3個月內不能送達之，原法院未
    認定系爭支付命令失其效力，有違民事訴訟法第515條之規
    定云云，殊無足取。乃抗告人遲至96年3月15日始對系爭支
    付命令提出聲明異議（見原審卷第27頁），顯已逾前揭20日
    之不變期間，則原法院依上開規定，裁定駁回其異議，自屬
    合法有據。
七、從而，原裁定駁回抗告人之聲明異議，核無不合，應予維持
    。抗告意旨指摘原裁定不當，求予廢棄，為無理由，應予駁
    回。爰裁定如主文。
中    華    民    國    98    年    5    月     22    日
、
                    民事第十七庭
                        審判長法  官  藍文祥
                              法  官  吳燁山
                              法  官  張競文
正本係照原本作成。
不得再抗告。
中    華    民    國    98    年    5     月    25    日
                              書記官  章大富


司法院資訊處製作；財團法人民間司法改革基金會備份。
